【裁判字號】    90,訴,444
【裁判日期】    920305
【裁判案由】    殺人未遂
【裁判全文】
臺灣宜蘭地方法院刑事判決                            九十年度訴字第四四四號
    公  訴  人  臺灣宜蘭地方法院檢察署檢察官
    被      告  子○○  男  二.
    被      告  戊○○  男  二.
    右二人共同  本院公設辯護人丁○○
    指定辯護人
    被      告  癸○○  男  二.
    選任辯護人  林志嵩律師
    被      告  乙○○  男  二.
    選任辯護人  李秋銘律師
                黃金亮律師
    被      告  庚○○  男  二.
    選任辯護人  羅明宏律師
右列被告因殺人未遂案件，經檢察官提起公訴（九十年度偵字第一九四三號），本院
判決如左：
    主  文
戊○○、子○○、癸○○共同使人重傷，未遂，各處有期徒刑伍年，扣案之西瓜刀貳
把沒收之。
庚○○幫助使人重傷，未遂，處有期徒刑貳年陸月。
乙○○無罪。
    事  實
一、戊○○前因辛○○先前指責其等無故砸毀他人之商店而心懷恨意之犯意，於民國
    九十年一月八日晚上，與子○○共同基於使辛○○重傷害之犯意，先與辛○○相
    約至育英國小見面，庚○○則基於幫助之犯意，開車搭載戊○○、子○○及隨行
    之友人乙○○三人前往，嗣因辛○○未到場，庚○○即駕車前往子○○位於宜蘭
    縣蘇澳鎮○○街四十一巷二十四號住處，由子○○拿取其所有之西瓜刀二把返回
    車上，並將西瓜刀二把置於該車後座腳踏墊上，渠等即駕車前往辛○○位於羅東
    鎮○○路二十七號太陽歡唱城工作地點，於同日晚間十時許至太陽歡樂城停車場
    時，適癸○○由不知情之黃煜智搭載騎車經過，見認識之戊○○等人，即上前了
    解情況，知其等與辛○○有糾紛後，癸○○竟與戊○○、子○○基於共同使人重
    傷害犯意之聯絡，先由庚○○及戊○○上樓叫辛○○下樓後，庚○○即在太陽歡
    樂城門口與不知情之朋友己○○聊天，戊○○則與辛○○在該歡唱城前停車場前
    理論後發生爭執，戊○○即大叫「殺死他」，子○○、癸○○即自車上分持西瓜
    刀，上前揮砍辛○○，戊○○則以手、腳毆打踢踹辛○○，迄辛○○倒地後，子
    ○○與戊○○駕駛原車逃逸，癸○○則由黃煜智騎乘所有之機車離去，庚○○則
    與在場遇見不知情之友人己○○搭乘計程車離去。辛○○因此受有頭皮、右後肩
    、右手腕、右手、左後胸、左手腕多處深裂傷、雙手多條伸肌腱斷裂、左側血胸
    、左側尺骨骨折等傷害，而未至重傷害之結果。
二、案經被害人辛○○訴由宜蘭縣警察局羅東分局報請臺灣宜蘭地方法院檢察署檢察
    官偵查起訴。
    理  由
甲、被告子○○、癸○○、戊○○、庚○○部分：
一、訊據被告癸○○、子○○固坦承持西瓜刀殺傷告訴人辛○○，被告戊○○亦坦承
    毆打告訴人之犯行，惟均否認有殺人之犯意，庚○○則否認有右揭幫助犯行，並
    辯稱：是告訴人和甲○○至伊家中喝酒，並說要找戊○○，當辛○○走後，戊○○就來了，當時現場還有子○○，在聊天時伊就告訴戊○○說告訴人在找他，辛○○當時約在育英國小，伊就開車載戊○○、子○○去育英國小，當時子○○坐
    後面，戊○○坐副駕駛座，乙○○則是後來上車，在育英國小時告訴人並沒有出
    現，他們離開育英國小先去子○○家裡，當時子○○是回家拿外套，之後再去太
    陽歡樂城，而伊並不知道子○○拿刀子，到了太陽歡樂城後伊和戊○○叫辛○○
    下樓，後來伊看到朋友己○○，因此和己○○在門口聊天，戊○○就與告訴人到
    停車場講話，伊並不知道發生何事，當己○○告訴伊時車子已經被開走，伊上前
    叫救護車，由於身上沒有錢，因此只好和己○○一起坐計程車回去云云。然查：
  (一)本件糾紛之起源，依被告庚○○陳稱：砸店是伊去砸，但隔天伊就道歉處理好了
    ，也和解了，伊不清楚告訴人為何要找戊○○，戊○○雖然有去，但並沒有砸店
    ，隔天告訴人有一位朋友到伊家，由於和戊○○有衝突，所以要找戊○○等語（
    參見本院九十二年二月十九日審判筆錄）；告訴人亦稱：伊去找戊○○是要問清
    楚，因為戊○○的說法和伊朋友不同（參見九十二年二月十九日審判筆錄）。佐
    以證人丙○○於本院調查時證稱：當天約六點多的時候伊一個人到庚○○家，後
    來壬○○到，之後有二個伊不認識的人過來，在談的過程中沒有發生爭執，之後
    那二個人走時告訴庚○○要戊○○小心一點，不要在路上讓其碰到，約過了一、
    二十分鐘後，戊○○和一位伊不認識的人來找庚○○，大約到九點左右，庚○○
    告訴戊○○說有人要找他，戊○○就叫庚○○帶他過去等語（參見本院九十一年
    五月三日訊問筆錄）；證人壬○○於本院調查時證稱：約六、七點左右伊到庚○○家中時，現場有庚○○及丙○○，之後辛○○、甲○○就來了，大家都在閒聊
    ，辛○○、甲○○何時走伊記不得，沒有聽到辛○○說什麼話，只是辛○○剛到
    時說要找戊○○，當辛○○、甲○○走時來了二個伊不認識的人，因為伊不認識
    那二個人所以坐了一下就走了等語（參見本院九十一年五月三日訊問筆錄）。依
    被告庚○○、告訴人及證人丙○○、壬○○之陳述，足證本件起源係因被告戊○○與告訴人間之糾紛所致。
  (二)告訴人於離開被告庚○○住處後，被告庚○○駕車並搭載戊○○、子○○二人前
    往育英國小等候告訴人，並於途中搭載被告乙○○，嗣因不晤告訴人，被告等人
    再駕車前往告訴人位於宜蘭縣羅東鎮○○路二十七號太陽歡樂城工作地點，業據
    被告戊○○、庚○○自承在卷外，被告子○○並自承：當天伊和乙○○、戊○○
    在庚○○家中聊天，後來辛○○打電話來說要跟戊○○談事情，庚○○開車載伊
    和乙○○一起去太陽歡樂城，中途順便載伊到家裡換衣服，西瓜刀二把是伊從家
    裡拿出來並用報紙包起來，上車後伊是坐在右邊後座，西瓜刀是放在右邊後座腳
    踏墊上，到達太陽歡樂城停車場後，庚○○與戊○○先下車，然後戊○○碰到癸○○，癸○○便上車與伊聊天，並問伊西瓜刀做什麼用，伊就回答說要與人談事
    情，之後看到戊○○和辛○○打起來，伊和癸○○就分持西瓜刀下車等語（參見
    本院九十一年一月十八日訊問筆錄）。而被告癸○○則自承：當天下班後，伊叫
    黃煜智來載伊，到了太陽歡樂城停車場伊看到戊○○，戊○○說子○○有來，因
    為伊很久沒有見到子○○，伊就走過去找子○○，子○○就從車內把車窗搖下來
    ，伊靠在車門旁邊時與子○○聊天時就有看到西瓜刀用報紙包起來，一看就知道
    不是水果刀就是西瓜刀，並擺在腳踏墊上，之後子○○叫伊上車聊天，伊從右後
    車門進車內，伊問子○○來做什麼，子○○說他陪人家來談事情，後來看到戊○○與辛○○吵架，辛○○一邊吵架一邊打行動電話，後來從太陽歡樂城出來很多
    人與他們對看，當戊○○和辛○○打起來時，伊和子○○就拿西瓜刀走過去，伊
    就拿西瓜刀朝辛○○背部砍一刀，之後伊將西瓜刀放在汽車裡面，而黃煜智就載
    伊走等語（參見本院九十一年一月十八日、九十一年十月三十日訊問筆錄）。則
    被告子○○返家拿取西瓜刀二把，將西瓜刀二把攜至車上並放置腳踏墊上，就該
    西瓜刀擺放之位置依被告癸○○自承其於車外即可目睹（參見本院九十一年十月
    三十日訊問筆錄），顯見該二把西瓜刀擺放位置甚為明顯，再就被告子○○與癸○○二人之對話內容中，被告子○○即表明係陪同被告戊○○前往太陽歡樂城找
    尋告訴人，參以被告子○○攜帶多把西瓜刀，則被告子○○既非本件糾紛當事人
    ，若無與被告戊○○合意攜帶兇器前往尋找告訴人，豈有自行攜帶多把刀械之理
    ，則被告子○○辯稱其攜帶西瓜刀上車時他人均不知情顯係迴護其餘被告之詞。
  (三)被告庚○○、戊○○、子○○、乙○○四人至太陽歡樂城停車場，由被告庚○○
    、戊○○二人至太陽歡樂城內找尋告訴人，被告戊○○則與告訴人於停車場中談
    話，而被告子○○、賴彥良因見被告戊○○與告訴人發生爭執，被告子○○、癸○○分別持西瓜刀上前攻擊告訴人，被告戊○○則以手、腳毆打告訴人等情，業
    據告訴人於本院指訴綦詳，亦為被告戊○○、子○○、癸○○三人自承在卷。而
    告訴人因此受有頭皮、右後肩、右手腕、右手、左後胸、左手腕多處深裂傷、雙
    手多條伸肌腱斷裂、左側血胸、左側尺骨骨折等傷害，有財團法人長庚紀念醫院
    九十一年二月六日（九一）長庚院法字第○○九○號函所附告訴人病歷資料在卷
    可參。而按刑法上殺人未遂罪與傷害罪之最主要區別在於行為人主觀犯意之不同
    ，行為人除蓄意戕害他人之生命已臻明確外，仍須由行為人行為時之客觀情狀，
    以認定其犯意之所在。換言之，行為人事前之仇隙是否足以引起其殺人之動機，
    行為當時之手段是否猝然致被害人難以防備，攻擊時之力勁是否猛烈足資使人斃
    命，被害人之傷勢如何，攻擊後之後續動作是否意在取被害人性命等，均足據為
    論斷行為人內心主觀之犯意，究為殺人抑係傷害之標準。本件告訴人於本院調查
    時自陳：「（被砍時被害人蹲在地上，後來何時結束衝突？）被砍時我先向後跑
    ，跑到欄杆處沒地方跑時我就蹲下來，他們就停手。」（參見本院九十一年五月
    二十一日訊問筆錄）並參酌本件衝突之起源僅係告訴人質疑被告戊○○有砸店之
    行為，及本件被告戊○○、子○○、癸○○於攻擊告訴人並將其逼至欄杆處後即
    停止攻擊之客觀情狀，尚難僅憑告訴人所受之傷勢，即認定被告戊○○、子○○
    、癸○○主觀上有殺人之故意，惟被告戊○○、子○○、癸○○三人分持西瓜刀
    攻擊告訴人，依告訴人所受傷害集中兩手手腕，並致告訴人雙手多條伸肌腱斷裂
    ，迄今關節無法彎曲，拿取物品亦受影響，被告戊○○、子○○、癸○○三人主
    觀上顯有使人受重傷之犯意。
  (四)公訴意旨雖以被告庚○○開車搭載被告戊○○、子○○前往太陽歡樂城，於知悉
    被告子○○攜帶刀械之情形下，並陪同被告戊○○至樓上找尋告訴人，因認被告
    庚○○與被告戊○○有共同實施本件犯行之合意。惟本件糾紛起源在於被告戊○○與告訴人之間，已如前述，而告訴人於事發前亦與友人甲○○前往被告庚○○
    住處要求找尋被告戊○○，並為在場證人丙○○、壬○○分別證述在卷，而證人
    丙○○、壬○○亦均證稱當時被告庚○○與告訴人並無發生口角爭執（參見本院
    九十一年五月三日訊問筆錄），而被告庚○○至太陽歡樂城後，證人己○○於本
    院調查時證稱：當天伊經過ＫＴＶ門口時看到朋友庚○○，伊就和陳宏志在門口
    聊天，當時旁邊還有甲○○，伊看到很多人砍辛○○，砍完之後伊就叫庚○○打
    電話叫救護車，逃離現場的約有三、四人上車子，庚○○與伊一起坐計程車離開
    ，因為庚○○的車子被開走，也不清楚誰開走等語（九十一年三月二十六日訊問
    筆錄）；證人甲○○於本院調查時則證稱：在ＫＴＶ的辦公室內，庚○○和戊○○來找辛○○，他們叫辛○○下樓，約過一分鐘後伊才下去，看到戊○○拿刀出
    來砍辛○○，當時還有六、七人拿刀，庚○○坐在一樓門口外，當時庚○○旁邊
    坐著己○○，伊聽到戊○○說砍死他等語（參見本院九十一年三月二十六日訊問
    筆錄），則被告庚○○於案發當時顯係和證人甲○○、己○○二人一同在太陽歡
    樂城門口，並無參與傷害告訴人之犯行。再就被告戊○○、子○○於傷害告訴人
    後，竟不待被告庚○○即駕駛其自小客車離去等情，依上所述，即難認定被告庚○○與被告戊○○於事前即有傷害之合意。惟依前述，被告庚○○既知悉被告子
    ○○攜帶西瓜刀並與被告戊○○一同前往尋找告訴人，於主觀上當可預知被告戊○○、子○○欲攜帶兇器共同傷害告訴人，然被告庚○○猶駕車搭載被告戊○○
    、子○○前往尋找告訴人，顯有幫助被告戊○○、子○○下手施暴之意思及行為
    。
  (五)此外，並有西瓜刀二把扣案可證，本件事證明確，被告戊○○、子○○、癸○○
    、庚○○犯行明確，應依法論科。
二、被告戊○○、子○○、癸○○三人以重傷害之犯意傷害告訴人辛○○，雖未達重
    傷之結果，核其三人所為，均係犯刑法第二百七十八條第三項、第一項重傷未遂
    罪。被告戊○○、子○○、癸○○三人已著手於犯罪行為之實施，而未至重傷之
    結果，為未遂犯，均應依刑法第二十六條前段之規定減輕其刑。被告戊○○、子
    ○○、癸○○三人就上揭傷害犯行，有犯意聯絡及行為之分擔，皆為共同正犯。
    被告庚○○基於幫助之犯意，幫助被告戊○○、子○○、癸○○三人為本件犯行
    ，核其所為，係犯刑法第二百七十八條第三項、第一項重傷未遂罪之幫助犯，並
    依同法第三十條第二項減輕其刑。公訴意旨認被告戊○○、子○○、癸○○、庚○○均係犯刑法第二百七十一條第二項、第一項殺人未遂罪，尚有未洽，惟其基
    本事實同一，經本院諭知被告戊○○、子○○、癸○○、庚○○變更後之罪名，
    自應予審理，並變更其起訴法條。爰審酌被告戊○○、子○○、癸○○、庚○○
    四人犯罪之動機、目的、手段，犯罪後之態度及被害人所受傷害之程度等一切情
    狀，分別量處如主文所示之刑，以示懲儆。扣案之西瓜刀二把，係屬被告子○○
    所有，且供渠等犯罪所用之物，業據其供明在卷，依法宣告沒收之。
乙、被告乙○○部分：
一、公訴意旨另以：被告乙○○基於殺人之共同謀議，與被告戊○○、庚○○、子○○一同駕車前往太陽歡樂城，由被告庚○○及戊○○上樓叫告訴人辛○○下樓，
    在該歡唱城廣場前，被告戊○○與告訴人發生爭執，被告子○○、癸○○即分別
    持西瓜刀砍殺辛○○，乙○○及戊○○則以手、腳毆打踢踹辛○○，因認被乙○○涉有刑法第二百七十一條第二項、第一項殺人未遂罪嫌。
二、公訴人認被告涉有殺人未遂罪嫌，係以被告乙○○與被告戊○○、子○○、庚○○一同前往現場，並依證人甲○○於偵訊時證稱案發後有三人進入庚○○自小客
    車內離開，二人騎機車離開，被告庚○○則與己○○共搭計程車離開為主要論據
    。被告乙○○固坦承有陪同被告戊○○、庚○○、子○○一同搭車前往育英國小
    等候告訴人，隨後再共同前往太陽歡樂城，惟辯稱：庚○○到伊家載伊時就直接
    到育英國小，伊因為很累所以一直待在車上，從育英國小到子○○家伊都不清楚
    ，而去太陽歡樂城時伊不知道要做什麼，而他們打架時伊在車上睡覺云云。
三、按犯罪事實應依證據認定之，無證據不得推定其犯罪事實；另不能證明被告犯罪
    者，應諭知無罪之判決，刑事訴訟法第一百五十四條、第三百零一條分別定有明
    文。又刑事訴訟法上認定犯罪事實所憑之證據，雖不以直接證據為限，間接證據
    亦包括在內，然而無論直接證據或間接證據，其為訴訟上之證明，須於通常一般
    之人均不致有所懷疑，而得確信其為真實之程度者，始得據為有罪之認定，惟採
    用間接證據時，必其所成立之證據，在直接關係上，雖僅足以證明他項事實，而
    採此他項事實，本於推理之作用，足以證明待證事項者，方為合法，若係憑空之
    推想，則尚非間接證據，且如未發現相當證據，或證據不足以證明，自不能以推
    測或擬制之方法，以為裁判之基礎，又告訴人之告訴，係以使被告受刑事訴追為
    目的，是其陳述是否與事實相符，仍應調查其他證據以資審認，最高法院分別著
    有七十六年台上字第四九八六號、三十二年上字第六七號、四十年台上字第八六
    號、五十二年台上字第一三○○號判例可資參照。
四、經查，本件被告子○○、癸○○、戊○○就被告乙○○是否下車一節，均答稱被
    告乙○○當時均在車上，並無參與傷害告訴人之犯行。雖證人甲○○就當時攻擊
    告訴人之人，於本院調查時證稱：伊看到戊○○拿刀出來砍辛○○，當時還有六
    、七人拿刀，庚○○坐在一樓門口外，當時庚○○旁邊坐著己○○，伊聽到戊○○說砍死他等語（參見本院九十一年三月二十六日訊問筆錄）；證人己○○於本
    院調查時證稱：當天伊經過ＫＴＶ門口時看到朋友庚○○，伊就和陳宏志在門口
    聊天，當時旁邊還有甲○○，伊看到很多人砍辛○○，砍完之後伊就叫庚○○打
    電話叫救護車，逃離現場的約有三、四人上車子，庚○○與伊一起坐計程車離開
    （九十一年三月二十六日訊問筆錄），雖均稱於衝突後多人坐上庚○○之車，惟
    證人己○○、甲○○二人於本院調查時，均無法明確指認被告乙○○於被告戊○○與告訴人發生衝突在場。佐以告訴人於本院調查時陳稱：伊下樓時要打手機給
    老闆，戊○○、子○○、癸○○及一群人就衝過來砍伊，戊○○是第一個衝過來
    並拿刀砍向伊，子○○、癸○○手上也拿刀砍伊等語（參見本院九十一年五月二
    十一日訊問筆錄）經核與告訴人於九十年二月十五日偵訊時指訴稱：看到二個人
    砍伊，伊就蹲下來，他們一群人就過來，多少人伊不清楚等語（參見九十年二月
    十五日偵訊筆錄），則告訴人就當時持刀者係何人前後供述已有不一，再就告訴
    人自承於遭被告戊○○、子○○、癸○○攻擊後蹲下等情，參以其復稱：「（當
    時說乙○○有下車是站在何處？發生衝突時乙○○是否有下手？）站在旁邊，衝
    突時乙○○是否有下車我不記得。」（參見本院九十一年五月二十一日訊問筆錄
    ）則被告乙○○是否有參與傷害告訴人之犯行尚非無疑。依上說明，公訴人所舉
    之證據不足以證明被告乙○○確有傷害告訴人之犯行。此外，復查無任何積極證
    據，足認被告乙○○確有公訴人所指之犯行，不能證明被告乙○○犯罪，依法應
    諭知無罪之判決。
據上論斷，應依刑事訴訟法第二百九十九條第一項前段、第三百條、第三百零一條第
一項，刑法第二十八條、第二百七十八條第三項、第一項、第二十六條前段、第三十
條、第三十八條第一項前段判決如主文。
本案經檢察官賴慶祥到庭執行職務
中      華      民      國    九十二    年      三      月      五      日
                                  臺灣宜蘭地方法院刑事第二庭
                                        審判長法  官  黃  永  勝
                                              法  官  郭  顏  毓
                                              法  官  辜  漢  忠
右正本證明與原本無異。
如不服本判決，應於判決送達後十日內，向本院提出上訴狀。（應附繕本）
                                              書記官  林  秀  麗
中      華      民      國    九十二    年      三      月      七      日
附錄本案論罪科刑法條全文：
刑法第二百七十八條
使人受重傷者，處五年以上十二年以下有期徒刑。
犯前項之罪因而致人於死者，處無期徒刑或七年以上有期徒刑。
第一項之未遂犯罰之。


司法院資訊處製作；財團法人民間司法改革基金會備份。
